臺灣高等法院刑事裁定
110年度毒抗字第1466號
抗  告  人  
即  被  告  張綱哲


上列抗告人因違反毒品危害防制條例案件，不服臺灣新北地方法
院中華民國110年9月30日裁定（110年度毒聲字第1270號），提
起抗告，本院裁定如下：
    主  文
抗告駁回。                                             
    理  由
一、原裁定意旨略以：抗告人即被告（下稱被告）張綱哲基於施
    用第二級毒品之犯意，於民國109年11月3日某時許，在新北
    市○○區○○路00號沃克商旅9樓930號房內，將第二級毒品甲基
    安非他命置於玻璃球內，以燒烤後吸食煙霧之方式，施用第
    二級毒品甲基安非他命1次。嗣於同日20時40分許，為警臨
    檢後，並得其同意採尿送驗，結果呈安非他命、甲基安非他
    命陽性反應等事實，業據被告坦承不諱，且有自願採尿同意
    書、新北市政府警察局受採集尿液檢體人姓名及檢體編號對
    照表、台灣檢驗科技股份有限公司109年11月16日出具之濫
    用藥物檢驗報告(檢體編號：C0000000號)各1紙在卷可稽。
    又被告此次施用第二級毒品行為回溯3年內，均無執行觀察
    勒戒或強制戒治完畢之紀錄，經原審審核認檢察官之聲請為
    正當，爰依毒品危害防制條例第20條第1項、觀察勒戒處分
    執行條例第3條第1項規定，裁定令被告入勒戒處所觀察、勒
    戒等語。
二、抗告意旨略以：本件檢察官聲請觀察勒戒前，未給予被告口
    頭或其他方式表達是否有接受戒癮治療意願之機會，或就完
    成戒癮治療應遵守事項為任何徵詢或說明，亦未見檢察官就
    被告何以適於監禁式治療之「觀察、勒戒」，而不適於社區
    醫療處遇之「緩起訴之戒癮治療」處分之裁量加以說明，檢
    察官提起本件聲請是否合於「合義務性裁量」，尚非無疑，
    是原審裁定令被告入勒戒處所觀察、勒戒，顯非合法妥適，
    爰請求撤銷原裁定另為適法之裁定云云。
三、按毒品危害防制條例業於109年1月15日修正公布，並於同年
    7月15日施行，其中同條例第20條將第3項有關觀察、勒戒或
    強制戒治執行完畢釋放後得適用前2項規定之期間，由「5年
    後」再犯第10條之罪修正為「3年後」再犯。再按毒品危害
    防制條例第24條第1項，採行「觀察、勒戒」與「緩起訴之
    戒癮治療」並行之雙軌模式，並無「緩起訴之戒癮治療」應
    優先於「觀察、勒戒」的強制規定。毒品危害防制條例規定
    之觀察、勒戒處分，係一種針對受處分人將來之危險所為預
    防、矯正措施之保安處分，目的係為斷絕施用毒品者之身癮
    及心癮，並屬強制規定。而該觀察勒戒之程式，僅於下開可
    排除適用外：1.依據毒品危害防制條例第24條第1項規定，
    於檢察官先依刑事訴訟法第253條之1第1項、第253條之2之
    規定，為附命完成戒癮治療之緩起訴處分時，不適用之；2.
    或犯第10條之罪者，於犯罪未發覺前，自動向行政院衛生署
    指定之醫療機構請求治療，醫療機構依據毒品危害防制條例
    第21條第1項規定，免將請求治療者送法院或檢察機關等情
    ；其餘就初犯或觀察勒戒、強制戒治執行完畢3年後再犯施
    用毒品罪之行為人，犯毒品危害防制條例第10條之罪者，檢
    察官即應向法院提出聲請裁定其入勒戒處所觀察、勒戒，且
    凡經檢察官聲請，法院亦僅得依法裁定令入勒戒處所執行觀
    察、勒戒，以查其是否仍有施用毒品傾向，並據以斷定幫助
    受處分人澈底戒毒之方法，尚無自由斟酌以其他方式替代之
    權，亦無因受處分人之個人或家庭因素而免予執行之餘地。
四、經查：
  ㈠被告於前揭時、地，施用第二級毒品甲基安非他命1次之事實
    ，業據被告於檢察事務官訊問時坦承不諱（見毒偵卷第19頁
    背面），且員警徵其同意後於109年11月3日21時20分採集尿
    液送驗，經送請台灣檢驗科技股份有限公司濫用藥物台北實
    驗室以酵素免疫分析法初步檢驗、氣相層析質譜儀法確認檢
    驗結果，呈安非他命、甲基安非他命陽性反應，亦有自願採
    尿同意書、新北市政府警察局受採集尿液檢體人姓名及檢體
    編號對照表、台灣檢驗科技股份有限公司109年11月16日出
    具之濫用藥物檢驗報告(檢體編號：C0000000)各1紙在卷可
    稽（見毒偵卷第7、8、14頁），足認被告上開任意性自白與
    事實相符，應堪採信，被告確有於前開時、地施用第二級毒
    品甲基安非他命1次之犯行，首堪認定。至新北市政府警察
    局受採集尿液檢體人姓名及檢體編號對照表上之檢體編號雖
    記載為：C0000000號，然觀之新北市政府警察局三重分局刑
    事案件報告書之犯罪證據欄、扣押物品清單及台灣檢驗科技
    股份有限公司出具之濫用藥物檢驗報告（見毒偵卷第1頁背
    面、13、14頁），均一致記載被告尿液檢體編號為C0000000
    ，暨被告於檢察事務官訊問時亦表示對警方採尿過程及卷附
    驗尿報告等均無意見等語（見毒偵卷第19頁正、背面），堪
    認新北市政府警察局受採集尿液檢體人姓名及檢體編號對照
    表上之檢體編號顯係誤繕，爰予敘明。
  ㈡又被告前因施用毒品案件，經原審法院裁定送觀察、勒戒後
    ，因認無繼續施用毒品之傾向，於104年9月7日執行完畢釋
    放出所，並經臺灣新北地方檢察署檢察官以104年度毒偵緝
    字第389至395號為不起訴處分確定，此有本院被告前案紀錄
    表1份在卷可稽（見本院卷第17至32頁）。是被告本案施用
    第二級毒品之時間，距離最近1次觀察勒戒或強制戒治執行
    完畢釋放日已逾3年，亦堪認定。
  ㈢依前所述，毒品危害防制條例第24條第1項，係採行「觀察勒
    戒」與「緩起訴之戒癮治療」並行之雙軌模式，應認檢察官
    有依裁量行使之職權，而檢察官是否給予施用毒品者為附命
    完成戒癮之緩起訴處分，自得本於毒品危害防制條例第24條
    之規定、立法目的，以及「毒品戒癮治療實施辦法及完成治
    療認定標準」，選擇實施對象、內容、方式與執行之醫療機
    構，妥為斟酌、裁量，始予決定，如裁量結果認為適於為緩
    起訴處分者，自應於緩起訴處分中說明其判斷之依據，倘認
    為應向法院聲請觀察、勒戒，因係適用原則而非例外，法院
    原則上應予尊重，僅就檢察官之判斷有違背法令、事實認定
    有誤或其裁量有重大明顯瑕疵等事項為有限度之低密度審查
    。又毒品危害防制條例並未明定須經開庭審理程序予被告陳
    述意見後，方得為觀察、勒戒之裁定，此與刑事訴訟法規定
    羈押、審判程序需先行訊問被告之法定程序原則有別，此為
    立法者依據所涉被告與公益等權益輕重，為各項權衡之立法
    裁量結果。是縱未傳訊、通知被告到庭或以書面陳述意見，
    難謂有何違反正當法律程序或侵害被告聽審權之情。況本案
    業經檢察事務官於110年2月26日傳喚被告到庭，給予被告陳
    述意見之機會(見毒偵卷第19頁)，被告主張本件檢察官聲請
    觀察勒戒前，未給予被告口頭或其他方式表達意願之機會云
    云，尚屬無據。再查，被告前因竊盜案件經臺灣新北地方檢
    察署檢察官以109年度偵字第32625號提起公訴，嗣經原審法
    院以109年度簡字第6696號判決判處罪刑，於110年1月1日確
    定，有本院被告前案紀錄表1份在卷可稽，是被告有行政院
    所訂頒毒品戒癮治療實施辦法及完成治療認定標準第2條第2
    項第1款所定「緩起訴處分前，因故意犯他罪，經檢察官提
    起公訴或判決有罪確定。」，而有可能無法完成連續1年戒
    癮治療期程之不適宜為附命完成戒癮治療之緩起訴處分之情
    形。復參酌被告本件犯後於警詢時猶否認本件施用第二級毒
    品行為（見毒偵卷第4頁），雖嗣後於檢察事務官訊問時坦
    承犯行，其態度反覆，實無從期待被告能深刻反省施用毒品
    核屬法律禁止之行為，亦難認被告有遵期至醫療院所進行戒
    癮治療之可能，則檢察官依其調查結果為判斷，審酌上開各
    情後，未為附命戒癮治療之緩起訴處分，而聲請原審法院裁
    定令入勒戒處所施以觀察、勒戒，實屬檢察官裁量權之適法
    行使，難認檢察官之判斷有違背法令、事實認定有誤或裁量
    有重大明顯瑕疵之情事，法院原則上應予尊重。抗告意旨徒
    以前詞請求撤銷原裁定改為戒癮治療云云，於法不合，難認
    可採。
五、綜上所述，原審依檢察官之聲請裁定命被告送勒戒處所觀察
    、勒戒，經核其認事用法並無違誤，抗告意旨徒執前詞指摘
    原裁定不當，請求撤銷原裁定，為無理由，應予駁回。
據上論斷，應依刑事訴訟法第412條，裁定如主文。　　
中　　華　　民　　國　　110 　年　　10　　月　　27　　日
                  刑事第一庭    審判長法　官  周煙平
                                      法　官  吳炳桂
                                      法　官  連育群
以上正本證明與原本無異。
不得再抗告。
                                      書記官  廖紫喬
中　　華　　民　　國　　110 　年　　10　　月　　27　　日